臺灣高等法院臺中分院刑事判決
110年度再字第2號
上  訴  人  臺灣臺中地方檢察署檢察官
被      告  黃建綸
選任辯護人  李嘉耿律師
上列上訴人因被告加重詐欺等案件，不服臺灣臺中地方法院107
年度重訴字第2495號中華民國107年11月6日第一審判決(追加起
訴案號：臺灣臺中地方檢察署107年度偵緝字第778號)，提起上
訴，前經本院108年度金上訴字第741號判決後，由最高法院就其
事實欄二有罪部分(即被訴參與犯罪組織、對張○○<上海瑞爭公司
>以外之大陸地區不詳被害人詐欺及洗錢部分)發回更審，經本院
109年度金上更一字第141號有罪判決確定後，被告對於該更審確
定判決聲請再審，經本院110年度聲再字第223號刑事裁定開始再
審，回復第二審程序，本院更為判決如下：
    主  文
原判決關於黃建綸犯如其犯罪事實欄二所示之罪撤銷。
黃建綸被訴對張○○(上海瑞爭公司)以外之大陸地區不詳被害人詐
欺及洗錢部分無罪。
黃建綸被訴參與犯罪組織部分免訴。
    理  由
一、公訴意旨略以：
    被告黃建綸與邱明國、葉登輝均因缺錢花用，而分別於民國
    106年1、2月間，受綽號「戰馬」之王健智(106年3月2日前
    往義大利後，再轉至葡萄牙，嗣於106年9月9日自葡萄牙回
    臺灣，於106年10月12日前往中國大陸，因涉嫌詐欺等案件
    ，經中國大陸司法單位緝獲)或所屬詐欺集團成員之召募，
    而陸續參與以王健智為首之具持續性、牟利性、結構性之詐
    欺犯罪組織(106年4月21日仍繼續參與)，並與王健智、林梓
    傑等人所陸續招幕之林暐傑(綽號小杰、pc杰，106年2月9日
    前往義大利後，再轉至葡萄牙)、林柏宏(綽號水蛙，106年2
    月28日前往葡萄牙)、熊威皓(綽號小朱，106年3月2日前往
    義大利後，再轉至葡萄牙)、黃柏傑(綽號小柏，106年7月17
    日前往葡萄牙)、范裕家(綽號阿嘎，106年3月19日前往義大
    利，6月27日回臺灣，8月17日至葡萄牙)、李○○(綽號寶馬，
    106年3月14日前往義大利後，再轉至葡萄牙)、趙德清(綽號
    阿灯，106年4月9日前往義大利後，再轉至葡萄牙)、劉峻宏
    (綽號阿宏，106年3月2日前往義大利後，再轉至葡萄牙)、
    吳立揚(綽號小花，106年3月22日前往義大利後，再轉至葡
    萄牙)、羅培哲(綽號阿哲，106年3月18日前往義大利後，再
    轉至葡萄牙)、張博欽(綽號阿欽，106年7月17日前往葡萄牙
    )、張祐綜(綽號大杰、肉粽，106年3月16日至義大利，6月1
    6日返回臺灣，7月12日至葡萄牙)、林孟修(綽號區仔，106
    年3月18日前往義大利後，再轉至葡萄牙)、鄭立祥(綽號多
    多，106年3月14日前往義大利後，再轉至葡萄牙)、陳威廷(
    綽號老威，106年3月16日前往義大利後，再轉至葡萄牙)、
    史忠誠(綽號小香，106年3月18日前往義大利後，5月30日返
    回臺灣，6月20日再至葡萄牙)、楊宗霖(綽號小喆，106年3
    月1日前往葡萄牙，7月2日返回臺灣，7月7日再至葡萄牙)、
    蔡隆翔(綽號世紀美男子，106年3月19日前往義大利後，再
    轉至葡萄牙)、林○○(於106年3月4日至葡萄牙，4月27日返回
    臺灣，5月15日再至葡萄牙)、焦台欣(106年3月16日至義大
    利後，再至葡萄牙)、羅于翔(106年3月19日至香港轉機至葡
    萄牙)、林玠玹(106年3月16日至香港轉機至葡萄牙)等人及
    負責網路流分工之身分不詳「錢多」等話務系統商或話務平
    台業者、負責資金流部分之地下匯兌業者、提領贓款之代號
    「出神入化」、「彩哥」等水房(車商)集團成員，共同意圖
    為自己不法之所有，以設立電信詐騙機房，3人以上以電子
    通訊之傳播工具，向大陸地區人民散布而詐欺取財及洗錢之
    犯意聯絡，先由王健智及該詐欺集團所屬成員安排下，分批
    陸續前往葡萄牙(或先至義大利後，再依王健智指示分批前
    往葡萄牙)，其中黃建綸於106年3月2日直接搭機前往葡萄牙
    ，並負責尋找適合之電信詐欺機房；邱明國則於106年5月29
    日先搭機至義大利，嗣依王健智指示約於同年6月初，再搭
    機至葡萄牙；葉登輝則於106年3月18日直接搭機前往葡萄牙
    (嗣葉登輝因故於同年7月1日返臺，再於同年7月7日搭機前
    往葡萄牙)，而陸續參與王健智所屬電信詐騙機房之運作，
    以對大陸地區民眾施行詐騙牟利。渠等運作模式為，於106
    年3月間，王健智先指派綽號「阿興」之黃建綸、「阿杰」
    之陳世杰等人，透過在葡萄牙擔任導遊之大陸籍導遊劉○之
    仲介，以每月3000歐元之價格，在葡萄牙國境內之塞圖巴城
    (Setubal)，承租透天別墅(下稱第一點詐欺機房)，並以陳
    世杰為簽約承租人，另以黃建綸為第一點詐欺機房之現場管
    理人，而陸續安排所召募之林柏宏、楊宗霖、林○○、葉登輝
    等及其他年籍不詳之機房成員約20多人，派駐至第一點詐欺
    機房，並將相關電腦設備網路架設後，約自106年5月1日開
    始進行對大陸地區民眾進行詐騙；另王健智所屬詐欺集團，
    為獲取更多不法利益及分散風險，欲在葡萄牙成立第二點詐
    欺機房，遂於106年6月初，王健智指示黃建綸(或陳世杰)向
    大陸籍導遊劉○表示，綽號「林梓」之林梓傑、綽號「世紀
    美男子」之蔡隆翔要另外承租房屋，劉○即另仲介在葡萄牙
    境內之凱斯凱什(CASCAIS)城市之房屋別墅(附有游泳池)，
    以每月4000歐元之價格，向年籍不詳大陸籍人士承租一幢別
    墅，並由王健智自身擔任承租人，而王健智所屬詐欺集團，
    並以此處作為第二點詐欺機房，並由王健智負責管理，惟王
    健智較忙錄時，會透過林梓傑轉達指示及檢討意見。王健智
    、黃建綸、陳世杰等人，並向上開第一點、第二點詐欺機房
    成員言明，若詐騙成功的話，一線人員可抽成詐騙所得金額
    約6%之獎金、二線人員可抽成詐騙所得金額7-8%之獎金、三
    線人員可抽成詐騙所得金額約7%之獎金。且王健智(或委託
    林梓傑)、黃建綸、陳世杰等人，於每日晚餐後，均會主持
    會議檢討詐騙所得業績及可分配之酬勞，如有表現不佳者，
    並會提醒如何改進詐騙話術，以遂行詐騙目的。而該等詐欺
    機房成員之酬勞給付方式，王健智、黃建綸等人，會與上開
    機房成員約定要以給付現金或匯入所指定之金融帳戶。而王
    健智所屬詐欺集團詐騙大陸地區民眾之詐術方法為，先由挑
    選與系統商約定發送群呼簡訊之大陸地區，依據上述大陸地
    區電話之區域號碼，啟動網路平台自動撥號系統(俗稱「群
    發系統」)，將內容諸如「有包裹未領」，查詢請按鍵盤「9
    」或「#」等詐騙簡訊傳送予大陸地區民眾，若有大陸地區
    民眾依指示按鍵回撥，即由佯扮「順豐快遞公司人員」之一
    線成員，向該民眾誆稱有人以其身分證件之名義將包裹寄出
    ，但經海關查扣，並要核實該民眾之身份，在取得民眾之個
    人資料後，要民眾報警，建議報案並可協助轉接公安部門，
    如該民眾同意，旋將電話轉給佯扮公安人員之二線人員繼續
    行騙，二線人員接話後，即向該大陸地區民眾誆稱因其身分
    遭冒用而涉及重大經濟犯罪之洗錢罪嫌，必須提供金融機構
    帳戶款項以配合清查為由，騙取其提供名下金融機構帳戶，
    或告知其經大陸地區中華人民共和國最高人民檢察院(下稱
    最高人民檢察院)發佈通緝，並將該集團所虛偽設立之大陸
    最高人民檢察院之網址告知民眾，讓民眾上網後誤以為確遭
    通緝(一線人員騙取個資後，即製作民眾遭通緝之資料)，獲
    取民眾信任後，續將電話轉接三線人員，佯裝為大陸公安更
    高級之機關領導，向該名回撥電話之大陸地區民眾佯稱其涉
    及金融詐騙案，詢問民眾之工作內容，及必須提交其所有金
    融機構帳戶內之資金以供調查，或提供其所有金融帳戶U盾
    卡(含帳戶名稱、帳號、密碼)，若該大陸地區民眾陷於錯誤
    ，即會依指示將帳戶內之款項匯至指定之人頭帳戶內，或該
    詐欺集團會透過遠端搖控之方式，將大陸民眾之帳戶金額，
    轉入該集團之人頭帳戶內。迨確有大陸地區民眾受騙依指示
    存、匯款至該詐騙集團指定之人頭帳戶後，透過第三方支付
    平台領取，或由配合之車商水房「出神入化」，透過地下匯
    兌將款項層層轉出，再通知所屬大陸地區或臺灣地區「車手
    」，持人頭帳戶之銀聯卡(或偽造之銀聯卡)操作自動櫃員機
    提領贓款並予以朋分。嗣有不詳之大陸民眾即遭王健智所屬
    詐欺集團以上開方法詐騙財物，其中上海瑞力投資基金管理
    有限公司(下稱上海瑞力公司)委託資產管理部門之財務經理
    張○○於106年9月5日，遭上開詐欺集團以前述之詐欺方法，
    佯稱涉犯金融犯罪，且遭大陸最高人民檢察院通緝中，要清
    查張○○之金融帳戶，該詐欺集團成員於了解張○○係其公司之
    財務人員後，復進一步要求張○○提供其公司在銀行之U盾帳
    號、密碼，而指示張○○如何操作，並透過電腦遠端操作之方
    式，將張○○所屬上海瑞力公司所全額投資之上海瑞爭投資管
    理有限公司(下稱上海瑞爭公司)開設於上海商銀支行之銀行
    帳戶(帳號。00000000000000000號)之金錢，自106年9月6日
    上午9時至10時許間，予以轉出，致該公司總計遭詐騙之金
    額為8900萬元人民幣(折合新臺幣約4億多元)，並轉入多個
    帳戶後，再轉出該帳欺集團所配合之車商水房「出神入化」
    所掌控之人頭帳戶。嗣經張○○發現遭詐騙，而即時向上海市
    公安局報案，經該局循線追查，雖即時凍結部分約2285萬60
    05元人民幣之贓款(此部分業已返還上海瑞力公司)，但仍有
    約6614萬3995元人民幣，經王健智等人所屬之詐欺集團及所
    配合之車商「出神入化」提領成功(本院按：黃建綸被訴對
    張○○<上海瑞爭公司>詐欺及洗錢部分，業經本院108年度金
    上訴字第741號判決判處有期徒刑5年6月，並經最高法院判
    決上訴駁回確定，未據黃建綸聲請再審，不在本次再審審理
    範圍內)。因王健智、黃建綸、林梓傑、陳世杰等人所屬之
    詐欺集團詐得張○○所屬上海瑞力公司此一鉅款，為避免遭查
    獲風險，遂決定離開葡萄牙，而於106年9月6日，由王健智
    指示黃建綸、林梓傑等人向劉○表示因公司有事，而不承租
    上址第一點及第二點詐欺機房房屋。並自106年9月6日起，
    分批自葡萄牙搭機返回臺灣。而張○○所屬公司所遭詐騙之67
    00餘萬元人民幣，經王健智所屬詐欺集團配合之車商水房「
    出神入化」透過轉帳、電匯等洗錢方式，而由合作之在大陸
    地區及臺灣車手提領，其中有部分贓款，流入臺灣，並由車
    商「出神入化」等車手集團所屬成員劉于聖、林柏亨分別於
    106年9月6日、7日，在臺中市境內之金融提款機內，各提領
    新臺幣38萬元、5萬餘元，且扣得現金36萬6000元、銀聯卡2
    33張(含偽造銀聯卡)、銀聯卡複製機1台、手機4支。因認被
    告黃建綸所為(除對張○○<上海瑞爭公司>詐欺及洗錢部分外)
    ，係犯刑法第339條之4第1項第2款、第3款三人以上共同以
    電子通訊之傳播工具犯詐欺取財、組織犯罪防制條例第3條
    第1項後段之參與犯罪組織(106年4月21日以後)、洗錢防制
    法第14條第1項之洗錢罪嫌；且認被告黃建綸係以一行為同
    時犯洗錢及犯加重詐欺罪，觸犯構成要件不相同之罪名，為
    想像競合犯，請求從一重之加重詐欺罪嫌處斷，又其所犯加
    重詐欺取財既遂及參與犯罪組織之犯行，犯意各別，行為互
    殊，請求分論併罰等語。
二、無罪部分(被訴對張○○<上海瑞爭公司>以外之大陸地區不詳
    被害人詐欺及洗錢部分)：
  ㈠按犯罪事實應依證據認定之，無證據不得認定犯罪事實。不
    能證明被告犯罪者，應諭知無罪之判決。刑事訴訟法第154
    條第2項、第301條第1項分別定有明文。此所謂認定犯罪事
    實之證據，係指足以認定被告確有犯罪行為之積極證據而言
    ，該項證據自須適合於被告犯罪事實之認定，始得採為斷罪
    之資料，如未能發現相當證據，或證據不足以證明，自不能
    以推測或擬制之方法，以為裁判基礎。又共同正犯之所以應
    對其他共同正犯所實施之行為負其全部責任者，以就其行為
    有犯意之聯絡為限，若他犯所實施之行為超出共同犯意之外
    、或為其所難預見者，自應僅就其所知之程度令負責任，未
    可因其有共同正犯之關係而就全部犯罪結果一概負責(最高
    法院95年度台上字第719號判決要旨)。
  ㈡公訴人認為被告黃建綸應就被訴對張○○<上海瑞爭公司>以外
    之大陸地區不詳被害人詐欺及洗錢部分負共同正犯之責，係
    以下列事證為其論據：
  ⒈本件在葡萄牙所設立之兩個詐欺機房點，均係透過大陸籍導
    遊劉○所仲介承租，而依劉○之證述內容可知，第一點詐欺機
    房係阿杰(陳世杰)與阿新(應係黃建綸)所承租，契約承租人
    係陳世杰，第二點詐欺機房，則係阿杰、阿新介紹林梓(即
    林梓傑)、世紀美男子(即蔡隆翔)承租，契約承租人係王健
    智，嗣於106年9月間，上開2房屋突然均不承租了，而由房
    東夫婦、劉○配偶、世紀美男子和另一臺灣籍男子，一起談
    補償房東租金費乙事，並支付1210歐元補償等語，並於證人
    劉○於2017年11月5日、6日在陸方公安局之訪談筆錄附卷可
    稽。而林梓傑亦供承確受王健智所託，與劉○等人洽談退租
    乙事等語，亦有偵訊筆錄附卷可稽。顯見本件在葡萄牙所設
    立之第一點詐欺機房與第二點詐欺機房，均係由王健智所主
    導，甚至連最後離開葡萄牙時之租金補償費，亦由王健智派
    遣林梓傑、綽號世紀美男子之蔡隆翔處理。
  ⒉本件至第二點詐騙機房之成員從事電信詐騙，大部分均由王
    健智所招募，甚至部分至第二點詐欺機房之邱明國及羅于翔
    、林玠炫、趙德清、劉峻宏、陳威廷、焦台欣等人，在至葡
    萄牙時，先由王健智帶至第一機房點休息，甚至邱明國、趙
    德清、劉峻宏在該期間，擔任一線工作，且黃建綸、邱明國
    亦均認為王健智應係第一機房點、第二機房點之負責人，而
    此二點詐欺機房之詐騙話術均相同，甚至二線所加註之佯稱
    被害人已遭最高人民檢察院通緝，並經水房製作通緝照片，
    以取信被害人等詐騙方式，均與被害人張○○遭詐騙之話術內
    容相同，顯見此二點詐欺機房係同一詐欺集團所操控。
  ⒊依在第一點詐騙機房之楊宗霖供述可知，其亦係由王健智所
    招募至第一點詐欺機房，且王健智均會主持會議，其不在時
    ，才由陳世杰主持等情。可見第一點、第二點詐欺機房成員
    ，王健智均有招募機手參與情形，且王健智均以負責人自居
    ，並主持會議。
  ⒋依張博欽之供述可知，王健智、林梓傑等人曾表示若不適應
    ，可至另一詐欺機房點等情，顯見此二點詐欺機房在業務運
    作上，均具有密切性。
  ⒌本件第一點詐欺機房成員搭機、住宿、生活開銷，及酬勞之
    支付，均係由王健智或黃建綸或陳世杰所處理，第二點詐欺
    機房之相關費用，亦大部分由王建智在處理，顯見此二點詐
    欺機房之背後金主、股東，應係同一(群)人。
  ⒍依王健智在上海公安局之供述內容、及在第二點詐欺機房之
    羅于翔、趙德清、劉峻宏、林孟修等人亦證稱曾聽王健智供
    稱本件大筆之詐騙金額應係第一點詐欺機房(黃建綸)所為；
    而在葡萄牙機房之黃建綸等人，確係因為詐騙本件8900萬元
    人民幣乙案，經車商即水房「出神入化」之告知而倉促回臺
    灣，亦為在葡萄牙詐欺機房之黃建綸等所承認。
  ⒎本件至葡萄牙參與電信詐欺，係由「出神入化」所屬集團所
    主導，業據趙德清於106年2月6日法院羈押庭審理時供述明
    確；黃建綸亦坦承本件詐騙集所搭配之車商水房即係「出神
    入化」，此有偵訊筆錄附卷可稽。而車手林柏亨亦供稱係受
    「出神入化」之指使，才擔任本件提領贓款之車手等情，顯
    見本件話務機房與水房(車手)之幕後金主或主使者應相同。
    綜上事證，本件應係王健智、黃建綸、陳世杰、林梓傑等人
    所屬之詐欺機房成員與車商水房「出神入化」集團，共同在
    葡萄牙設立2詐欺機房，且主要由王健智負責管理，因王健
    智無法完全兼顧兩個詐欺機房，故在其忙碌時，會委由黃建
    綸、陳世杰替其管理第一點詐欺機房。
　⒏依本件證人劉○證述及所提契約書證及本件在葡萄牙第一、二
    點詐欺機房之黃建綸、邱明國、葉登輝及林梓傑等人之供述
    可知，本件第一點、第二點詐欺機房之開始上線詐騙大陸地
    區被害人時間，分別約自106年5月1日、7月1日開始，每週
    工作時間為5至7日，每日工作時間，約自上午8時起至下午3
    至6時不等，且在這段期間，雖非每日均詐騙成功取得財物
    ，但確曾有詐騙成功過；而部分成員亦確實獲得詐欺集團所
    支付之酬勞。雖不排除每日均有詐騙不同被害人，且有取得
    財物詐欺既遂之情形。惟本件就個案上，並無證據得就被害
    人數多寡予以釐清，參諸時下受詐欺取財之被害人未必均僅
    有一次遭詐騙之可能，實際上不無有單一被害人於前後不同
    之數日皆遭詐騙之情形，故倘僅以犯罪日數之不同，遽為評
    價詐欺取財犯行之罪數，而未逐日就被害人予以釐清、特定
    ，恐有未洽。黃建綸等人所屬詐欺集團提領之詐欺款項，難
    據以估算實際遭受詐欺而為匯款之被害對象多寡，此即影響
    於詐欺罪數之評價，且依卷內之證據資料，尚無證據證明本
    案之被害人為何人、亦未能查得受騙人數，是依前揭說明，
    因同一被害人未必僅有匯款一次之可能，又同一被害人遭詐
    騙後分次先後匯款亦所在多見，並不足為奇，是基於「罪疑
    唯利被告」原則，僅能從輕認定黃建綸自其加入本案詐欺集
    團期間，其所屬詐欺集團僅對同一被害人詐欺取財犯罪構成
    要件之實行，而論以一罪既遂。 
  ㈢被告黃建綸否認有參與對張○○(上海瑞爭公司)以外之大陸地
    區不詳被害人詐欺及洗錢犯行，辯稱：我只有在第一點詐欺
    機房工作，並未參與第二點詐欺機房之犯行，應該只就第一
    點詐欺機房對張○○(上海瑞爭公司)加重詐欺部分負責，其餘
    部分不應負共同正犯之責等語。
  ㈣本院得心證之理由：
  ⒈被告黃建綸毋庸對第二點詐欺機房成員所為犯行負責：
　　公訴人所舉前揭事證，固可證明「本件在葡萄牙所設立之第
    一點詐欺機房與第二點詐欺機房，均係由王健智所主導，此
    二點詐欺機房，王健智均有招募成員參與情形，且王健智均
    以負責人自居，並主持會議，在其忙碌時，會委由黃建綸替
    其管理第一點詐欺機房，此二點詐欺機房係同一詐欺集團所
    操控，背後金主、股東應係同一(群)人，最後離開葡萄牙時
    之租金補償費，係由王健智派遣林梓傑、綽號世紀美男子之
    蔡隆翔處理」等事實；但無法證明在該集團中未居於主導地
    位、無操控權限之被告黃建綸，除其自身所參與之第一點詐
    欺機房工作外，對於第二點詐欺機房成員所為犯行，亦有犯
    意聯絡與行為分擔。公訴意旨雖舉證人劉○於大陸公安局之
    訪談紀錄、指證口卡紀錄及簽名、本件二個機房點之租賃契
    約等，認為得以證明阿杰(陳世杰)與阿新(應係黃建綸)除透
    過劉○而以陳世杰名義承租第一點詐欺機房所在之房屋外，
    並於106年6月初，阿新或阿杰向劉○表示另外有林梓(即林梓
    傑)、世紀美男子(即蔡隆翔)來租第二棟房屋，而以王健智
    名義承租第二點詐欺機房所在之房屋。然查劉○在該次訪談
    中，經大陸公安提示多張照片供其指認，劉○有一一指認陳
    世杰即為其所稱之「阿杰」、林梓傑即為其所稱之「林梓」
    、蔡隆翔即為其所稱之「世紀美男子」(107偵5227卷一第13
    8至143頁)，但並未指認黃建綸即為其所稱之「阿新」，自
    難認被告黃建綸有參與第二點詐欺機房之事務，而應就第二
    點詐欺機房成員所為犯行負責。又證人林○○(第一點詐欺機
    房之一線人員)於本件經最高法院發回前第二審審理時證稱
    ：我是因為本案被遣送回來臺灣之後，在地檢開庭的時候，
    才知道當初在葡萄牙那邊還有另外一個機房，我是106年5月
    至8月在葡萄牙第一點詐欺機房，當時在機房裡面沒辦法對
    外聯繫，也沒辦法自由進出，手機是統一交給公司管理，有
    時候可以用公司的電話打電話回家報平安，對於一審判決所
    提到另外一個機房據點的詐欺犯行內容，我不清楚等語(本
    院108金上訴739卷三第380-2至380-3頁)；證人李○○(第二點
    詐欺機房之一線人員)於本院另案審理時證稱：我有在106年
    7月份左右前往葡萄牙，是去哪一個城市我忘記了，我記得
    就是去那裡背稿，那個地方好像有游泳池，我在葡萄牙的時
    候，都一直待在那個背稿的地點，不能自行外出，我只知道
    我那個地方，不知道還有另一個地方，我在的那一個地點，
    是「戰馬」(按即王健智)在負責的，「戰馬」說都不要交流
    ，就自己背自己的，就顧好自己，不要去聊天什麼的，其他
    人做的工作，我不清楚，據我所知只有「戰馬」會自由進出
    ，其他人好像都沒有，後來「戰馬」就說先收行李，回臺灣
    了，他沒有說為什麼，只說先不要背稿了，就回臺灣了，然
    後就收行李了，我回臺灣被收押的時候，才知道在葡萄牙還
    有另一個據點，也才知道有其他的詐騙機房有騙到本件判決
    書所指的上海瑞爭公司，大概人民幣8、9千萬元的這個事情
    等語(本院109金上訴1856卷二第27至31、33至35頁)。由證
    人林○○、李○○上開證述內容可知，本案第一點、第二點詐欺
    機房係各自獨立運作，成員間彼此並無互動交流，甚至不知
    除自身所屬詐欺機房外尚有另一詐欺機房存在，自難令被告
    黃建綸就自身所屬第一點詐欺機房以外之第二點詐欺機房成
    員所為犯行共同負責。是以第二點詐欺機房成員雖有對張○○
    (上海瑞爭公司)以外之大陸地區不詳被害人著手實施詐欺及
    洗錢犯行並經判決確定，被告黃建綸亦毋庸負共同正犯之責
    。
  ⒉本件無積極證據證明被告黃建綸及所屬第一點詐欺機房成員
    有對張○○(上海瑞爭公司)以外之大陸地區不詳被害人為詐欺
    及洗錢犯行：
　　被告黃建綸有參與第一點詐欺機房對被害人張○○(上海瑞爭
    公司)加重詐欺之犯行，為被告黃建綸所自承，並有追加起
    訴書所載各項證據資料可佐，且經法院判處被告黃建綸有期
    徒刑5年6月確定，此部分事實固堪認定。而依證人劉○證述
    、第一點詐欺機房之房屋租賃契約書及第一點詐欺機房成員
    黃建綸、邱明國、葉登輝等人之供述可知，本件第一點詐欺
    機房之開始上線詐騙大陸地區被害人時間，約自106年5月1
    日開始，每週工作時間為5至7日，每日工作時間約自上午8
    時起至下午3至6時不等，又電信詐欺機房之犯罪手法係透過
    系統商每日以群呼撥號或手動撥號方式，透過網路電話詐騙
    大陸地區民眾，雖已著手於犯罪行為之實行，然因本案卷內
    除張○○(上海瑞爭公司)外查無其他被害人及匯款資料，無證
    據證明第一點詐欺機房對張○○(上海瑞爭公司)以外之其他被
    害人已經詐得財物，公訴意旨認被告黃建綸對張○○(上海瑞
    爭公司)以外之大陸地區不詳被害人亦犯有加重詐欺及一般
    洗錢既遂罪，即乏所據。至於是否對張○○(上海瑞爭公司)以
    外之大陸地區不詳被害人成立未遂犯部分，本院認為，本案
    並無證據得就被害人數多寡予以釐清，參諸時下受詐欺取財
    之被害人未必僅接獲一次詐騙電話即陷於錯誤而交付財物，
    實際上不乏單一被害人於某段期間遭同一詐欺集團持續撥打
    電話施行詐騙而交付財物之情形，本件雖依證人張○○於上海
    市公安局詢問時稱：其係於106年9月5日上午接到詐騙電話
    等語(107偵5227卷一第86頁)，然張○○當時任職於上海瑞力
    公司委託資產管理部門擔任財務經理，張○○遭詐欺匯出之款
    項並非屬於其個人所有，而是上海瑞力公司所全額投資之上
    海瑞爭公司開設於上海商銀支行之銀行帳戶內之金錢，故無
    法排除第一點詐欺機房自106年5月1日起所著手施詐之對象
    ，係與張○○一樣同屬上海瑞爭公司之其他人員，亦即與張○○
    遭詐欺部分為同一被害人(上海瑞爭公司)，是依「罪證有疑
    ，利於被告」之證據法則，無從認被告黃建綸及所屬第一點
    詐欺機房成員有對張○○(上海瑞爭公司)以外之大陸地區不詳
    被害人為詐欺及洗錢未遂犯行。　　
　㈤綜上，公訴人就被告黃建綸被訴對張○○(上海瑞爭公司)以外
    之大陸地區不詳被害人加重詐欺及一般洗錢部分所為舉證，
    無從說服本院形成被告黃建綸上開被訴部分有罪之心證，應
    依刑事訴訟法第301條第1項規定，諭知被告黃建綸上開被訴
    部分無罪之判決。原判決未詳細審酌上情，致對被告黃建綸
    上開被訴部分論罪科刑，認事用法有所違誤，檢察官上訴意
    旨(主張應宣告被告黃建綸於刑之執行前令入勞動場所強制工作
    )雖未指摘及此，仍應由本院將原判決關於上開部分撤銷改
    判無罪。
三、免訴部分：
  ㈠按刑事訴訟法第302條第1款規定，案件曾經判決確定者，應諭知免訴之判決，此項訴訟法上所謂一事不再理之原則，關於實質上一罪或裁判上一罪，均有其適用(最高法院49年台非字第20號、60年台非字第77號判例要旨)。換言之，實質上一罪或裁判上一罪案件，倘已經起訴之顯在事實業經判決有罪確定者，縱法院於裁判時不知尚有其他潛在事實，其效力仍及於未起訴之其餘潛在事實，此即既判力之擴張(最高法院103年度台上字第2249號判決要旨)。次按組織犯罪防制條例第3條第1項前段與後段，分別對於「發起、主持、操縱、指揮」及「參與」犯罪組織者，依其情節不同而為處遇，行為人雖有其中一行為(如參與)，不問其有否實施各該手段(如詐欺)之罪，均成立本罪。然在未經自首或有其他積極事實，足以證明其確已脫離或解散該組織之前，其違法行為，仍繼續存在，即為行為之繼續，而屬單純一罪，至行為終了時，仍論為一罪。又刑法上一行為而觸犯數罪名之想像競合犯存在之目的，在於避免對於同一不法要素予以過度評價。自然意義之數行為，得否評價為法律概念之一行為，應就客觀構成要件行為之重合情形、主觀意思活動之內容、所侵害之法益與行為間之關連性等要素，視個案情節依社會通念加以判斷。刑法刪除牽連犯之規定後，原認屬方法目的或原因結果，得評價為牽連犯之二犯罪行為間，如具有局部之同一性，或其行為著手實行階段可認為同一者，得認與一行為觸犯數罪名之要件相侔，依想像競合犯論擬。倘其實行之二行為，無局部之重疊，行為著手實行階段亦有明顯區隔，依社會通念難認屬同一行為者，應予分論併罰。因而，行為人以一參與詐欺犯罪組織，並分工加重詐欺行為，同時觸犯參與犯罪組織罪及加重詐欺取財罪，雖其參與犯罪組織之時、地與加重詐欺取財之時、地，在自然意義上非完全一致，然二者仍有部分合致，且犯罪目的單一，依一般社會通念，認應評價為一罪方符合刑罰公平原則，應屬想像競合犯，如予數罪併罰，反有過度評價之疑，實與人民法律感情不相契合。加重詐欺罪係侵害個人財產法益之犯罪，其罪數計算，以被害人數、被害次數之多寡，決定其犯罪之罪數；核與參與犯罪組織罪之侵害社會法益，因應以行為人所侵害之社會全體利益為準據，認定係成立一個犯罪行為，有所不同。是以倘若行為人於參與犯罪組織之繼續中，先後加重詐欺數人財物，因行為人僅為一參與組織行為，侵害一社會法益，應僅就首次犯行論以參與犯罪組織罪及加重詐欺罪之想像競合犯，而其後之犯行，乃為其參與組織之繼續行為，為避免重複評價，當無從將一參與犯罪組織行為割裂再另論一參與犯罪組織罪，而與其後所犯加重詐欺罪從一重論處之餘地(最高法院107年度台上字第1066號判決要旨)。
　㈡經查：
　⒈被告黃建綸被訴對張○○(上海瑞爭公司)以外之大陸地區不詳
    被害人加重詐欺部分，原係檢察官起訴被告黃建綸參與本案
    詐欺集團後「首次」加重詐欺犯行，然此部分業經本判決諭
    知無罪，詳如前述，依上開說明，被告黃建綸被訴參與犯罪
    組織部分，即與無罪部分不成立想像競合犯之裁判上一罪關
    係，而應與其對被害人張○○(上海瑞爭公司)加重詐欺部分論
    以想像競合犯，從一重之加重詐欺罪處斷。
　⒉惟被告黃建綸對被害人張○○(上海瑞爭公司)加重詐欺部分，
    業經本院108年度金上訴字第741號判決判處罪刑確定，有該
    件判決書及臺灣高等法院被告前案紀錄表在卷可憑，而被告
    黃建綸參與犯罪組織部分，與其對被害人張○○(上海瑞爭公
    司)加重詐欺部分既具有想像競合犯之裁判上一罪關係，其
    參與犯罪組織部分即為本院108年度金上訴字第741號確定判
    決效力所及，自應就被告黃建綸被訴參與犯罪組織部分為免
    訴之諭知。原判決未詳細審酌上情，致對被告黃建綸被訴參
    與犯罪組織部分，與前揭被訴對張○○(上海瑞爭公司)以外之
    大陸地區不詳被害人加重詐欺部分論以想像競合犯而從一重
    處斷，認事用法有所違誤，檢察官上訴意旨(主張應宣告被
    告黃建綸於刑之執行前令入勞動場所強制工作)雖未指摘及此，
    仍應由本院將原判決關於上開部分撤銷改判免訴。
四、被告黃建綸被訴參與犯罪組織、對張○○(上海瑞爭公司)以外
    之大陸地區不詳被害人加重詐欺及一般洗錢部分，既經本院
    分別為免訴、無罪之諭知，則臺灣臺中地方檢察署檢察官以
    108年度偵字第34072、34073號移送併辦之同一事實，本院
    即無從併案審理，應予指明。　　 
據上論斷，應依刑事訴訟法第369條第1項前段、第364條、第301
條第1項、第302條第1款，判決如主文。
本案經檢察官卓俊忠提起公訴，檢察官黃靖珣提起上訴，檢察官
謝耀德到庭執行職務。
中　　華　　民　　國　　110 　年　　11　　月　　24　　日
                  刑事第八庭  審判長法  官  林清鈞
                                    法  官  簡婉倫
                                    法  官  黃小琴
以上正本證明與原本無異。
如不服本判決，應於收受送達後20日內向本院提出上訴書狀，其
未敘述上訴理由者，並得於提起上訴後20日內向本院補提理由書
（均須按他造當事人之人數附繕本）「切勿逕送上級法院」。因
疫情而遲誤不變期間，得向法院聲請回復原狀。

                                    書記官  李宜珊

中　　華　　民　　國　　110 　年　　11　　月　　24　　日